【裁判字號】    99,訴,516
【裁判日期】    990806
【裁判案由】    侵權行為損害賠償
【裁判全文】
臺灣臺南地方法院民事判決               99年度訴字第516號
原      告  甲○○
被      告  乙○○
上列被告因過失傷害案件，原告提起刑事附帶民事訴訟請求侵權
行為損害賠償，經本院刑事庭裁定移送前來，本院於民國99年 7
月14日言詞辯論終結，判決如下：
    主      文
被告應給付原告新台幣玖萬柒仟佰貳拾肆元，及自民國九十九
年三月十二日起至清償日止，按週年利率百分之五計算之利息。
原告其餘之訴駁回。
訴訟費用新台幣壹仟元，由被告負擔其中之新台幣壹佰元，餘由
原告負擔。
本判決原告勝訴部分，得假執行。
    事實及理由
一、按訴狀送達後，原告不得將原訴變更或追加他訴，但擴張或
    減縮應受判決事項之聲明者，不在此限，民事訴訟法第255
    條第1項第3款定有明文。本件原告起訴時原請求被告應給付
    原告新台幣（下同）746,200元，並自起訴狀繕本送達翌日
    起至清償日止，按年利率百分之5計算之利息。嗣於99年6月
    1日具狀擴張聲明為：被告應給付原告841,307元，並自起訴
    狀繕本送達翌日起至清償日止，按年利率百分之5計算之利
    息（本院卷18頁），經核原告所為聲明之擴張與上開規定相
    符，應予准許，合先敘明。
二、原告起訴主張：
  (一)被告於民國98年4月10日中午12時20分許，在臺南市○○區
    ○○路3段33號前，購買飲料後騎乘車牌號碼MCS－371號重
    型機車，欲往西方向迴轉起駛時，本應注意來往車輛，而依
    當時天候晴、日間自然光線、路面乾燥無缺陷、道路上未有
    任何障礙物、視距復屬良好等情形以觀，客觀上並無不能注
    意之情事，其竟疏於注意即貿然駕車迴轉，適原告騎乘車牌
    號碼J67－385號重型機車沿民權路3段由西往東方向行駛至
    該處時，因煞車不及而相互撞擊，致原告騎乘之機車右側車
    身與被告騎乘之機車前車頭發生碰撞，原告因而受有右肩拉
    傷合併鎖骨骨折與肩鎖韌帶斷裂、右膝擦傷等之傷害。被告
    上開過失傷害行為，業經鈞院99年度交簡字第490號判決有
    罪確定。雖然肇事責任原告為肇事次因，但主要過失在被告
    ，被告應負擔七成責任。
  (二)按因故意或過失不法侵害他人之權利者，負損害賠償責任。
    不法侵害他人之身體或健康者，對於被害人因此喪失或減少
    勞動能力，或增加生活上需要時，應負損害賠償責任。又不
    法侵害他人之身體、健康，被害人雖非財產之損失，亦得請
    求賠償相當之金額，民法第184條第1項前段、第193條第1項
    、第195條第1項分別定有明文。查原告因遭撞傷導致受有右
    肩拉傷合併鎖骨骨折與肩鎖韌帶斷裂、右膝擦傷等症狀，故
    請求下列各項之損害賠償：
    1.醫療費用：於郭綜合醫院兩次手術，合計花費新台幣（下
      同）14,359元。
    2.看護費用：原告母親請假照顧原告，以一日1,000元計，
      合計請求9,000元。
    3.無法工作之損失：原告原在富邦產物保險擔任業務員，受
      傷後離職，自99年1月即在天恩素食任職，每月薪資35,21
      2元，自事發之98年4月10日起至99年1月9日止，9個月之
      工作損失合計為316,908元。
    4.復健費用：原告因本件車禍需至各診所進行復健，合計支
      出1,040元。
    5.精神慰撫金：50萬元。原告因本次車禍導致鎖骨成為創傷
      型風濕，手也不能負重，後續需經過長期間的復健治療，
      原告對此內心甚為煎熬與痛苦，故請求精神慰撫金新台幣
      50萬元。
  (三)聲明：
    1.被告應給付原告841,307元，並自起訴狀繕本送達翌日起
      至清償日止，按年利率百分之5計算之利息。
    2.訴訟費用由被告負擔。
三、被告抗辯：
  (一)被告迴轉固有疏失，但原告亦有過失，肇事責任比例應該為
    七比三，不完全是被告的過失。
  (二)原告請求之費用：
    1.有關醫療費、復健費，被告均無意見，同意支付。
    2.看護費：原告是手斷掉，不須看護，被告拒絕給付。
    3.無法工作之損失：應以基本工資計算原告薪資三個月。
      因為被告是運動員，受傷休息二個月就可以恢復，一般人
      肌肉及骨骼受傷，應休息三個月就可以復原。
    4.精神慰撫金部分：車禍雙方都有錯，刑事被告也被判刑，
      被告一個月薪資才2萬多元，原告還常常到被告學校說被
      告車禍撞到原告，造成被告很大困擾，故不能給付原告精
      神慰撫金。
  (三)聲明：
    1.原告之訴駁回。
    2.訴訟費用由原告負擔。
四、本件兩造所不爭執之事實在於：
  (一)被告於民國98年4月10日中午12時20分許，在臺南市○○區
    ○○路3段33號前，購買飲料後騎乘車牌號碼MCS－371號重
    型機車，欲往西方向迴轉起駛時，疏於注意即貿然駕車迴轉
    ，適原告騎乘車牌號碼J67－385號重型機車，沿民權路3段
    由西往東方向行駛至該處時，因煞車不及而相互撞擊，致原
    告騎乘之機車右側車身與被告騎乘之機車前車頭發生碰撞，
    原告因而受有右肩拉傷合併鎖骨骨折與肩鎖韌帶斷裂、右膝
    擦傷等傷害。被告上開過失傷害行為，業經本院刑事庭99年
    度交簡字第190號判決有罪確定在案。（本院卷5－9頁本院
    99年度交簡字第190號刑事判決、20頁診斷證明書）
  (二)本件事故經送台灣省台南區車輛行車事故鑑定委員會鑑定結
    果，認本件被告於本件肇事地點道路，起駛迴轉未注意來往
    車輛為肇事主因，本件原告駕駛未注意車前狀況，為肇事次
    因。（臺南地方法院檢察署98年度核交字第3983號卷附鑑定
    意見書）
  (三)原告自99年1月9日任職於天恩食品有限公司，每月薪資為35
    ,212 元。（卷31頁員工在職證明書、32頁薪資明細、42頁
    勞保投保資料）
  (四)原告請求之費用，被告同意支付醫療費用及復健費用部分，
    合計15,399元。（卷21－25頁郭綜合醫院收據、26頁柳營奇
    美醫院收據、27頁大成中醫診所收據、28－30頁盧彥弘復健
    科診所收據、39頁筆錄）。
  (五)原告已領取強制責任險保險金27,311元。（卷33頁存摺影本
    、36頁筆錄）
五、得心證之理由：
  (一)本件系爭車禍之肇事原因：
    經查本件車禍因被告於98年4月10日中午12時20分許，在臺
    南市○○區○○路3段33號前，購買飲料後騎乘車牌號碼MCS
    －371號重型機車，欲往西向迴轉起駛時，疏於注意即貿然
    駕車迴轉，適原告騎乘車牌號碼J67－385號重型機車，沿民
    權路3段由西往東方向行駛至該處時，因煞車不及而相互撞
    擊，致原告騎乘之機車右側車身與被告騎乘之機車前車頭發
    生碰撞，原告因而受有右肩拉傷合併鎖骨骨折與肩鎖韌帶斷
    裂、右膝擦傷等傷害，有台南市○○○道路交通事故談話記
    錄表、案件查訪記錄表、台南市警察局第二分局調查筆錄、
    道路交通事故現場圖、道路交通事故調查報告表（一）、（
    二）、郭綜合醫院診斷證明書、現場照片（參見本院98年度
    交易字第288號附警卷）。按汽車迴車前，應暫停並顯示左
    轉燈光或手勢，看清無來往車輛，並注意行人通過，始得迴
    轉；又汽車行駛時，駕駛人應注意車前狀況及兩車併行之間
    隔，並隨時採取必要之安全措施。道路交通安全規則第106
    條第1項第5款、第94條第3項定有明文。由刑事卷附兩造調
    查筆錄及道路交通事故照片、現場圖、現場查訪記錄表顯示
    ，本件事故係因被告購買完飲料，發動機車迴轉時，未暫停
    看清來往車輛，即貿然迴轉，而原告直行未注意車前狀況，
    致二車發生碰撞，是本件車禍之發生原告與被告兩人均同有
    過失，且被告貿然迴轉過失較大，原告未注意車前狀況過失
    較輕。本件經送台灣省台南區車輛行車事故鑑定委員會鑑定
    結果，亦認本件被告為肇事主因，原告為肇事次因（台南地
    檢署98年度核交字第3983號卷附鑑定意見書），且被告因上
    開過失傷害行為，經本院98年度交易字第288號判決被告過
    失傷害有罪確定，經本院調卷查明屬實。而原告因此車禍受
    有右肩拉傷合併鎖骨骨折與肩鎖韌帶斷裂、右膝擦傷等傷害
    ，則被告之過失行為與原告身體受損之結果有相當因果關係
    ，被告自應負擔民事賠償責任。
  (二)按因故意或過失，不法侵害他人之權利者，負損害賠償責任
    ；汽車、機車或其他非依軌道行駛之動力車輛，在使用中加
    損害於他人者，駕駛人應賠償因此所生之損害。不法侵害他
    人之身體或健康者，對於被害人因此喪失或減少勞動能力或
    增加生活上之需要時，應負損害賠償責任；不法侵害他人之
    身體、健康者，被害人雖非財產上之損害，亦得請求賠償相
    當之金額。民法第184條第1項前段、第191條之2、第193 條
    第1項、第195條第1項分別定有明文。本件因被告之過失行
    為，致原告受有上述傷害，則原告請求被告負損害賠償責任
    ，自屬有據。茲依原告請求之項目及金額，分述如后：
  1.醫藥費及復健費：
    原告因車禍受傷，於醫院、診所看診及進行復健，支出醫療
    費14,359元、復健費1,040元，業據提出收據為證，被告並
    同意給付上開費用（卷60頁），是此部分原告請求應予准許
    。
  2.看護費：
    原告主張其受傷住院二次，第1次住院5日、第2次住院4日，
    由原告母親看護，以每日1000元計算，請求看護費用9000元
    ，然為被告所否認。經查：原告受傷由其母親代為看護，固
    係基於親情，但親屬看護所付出之勞力，並非不能評價為金
    錢，只因兩者身分關係密切而免除支付義務，此種親屬間基
    於身分關係之恩惠，自不能加惠於加害人即被告，此時雖無
    現實看護費之支出，仍應衡量及比照僱用職業看護之情形，
    認被害人即原告受有相當於看護之損害，得向被告請求賠償
    ，始符合公平正義原則。又依原告車禍受傷情形，郭綜合醫
    院診斷證明書記載：「病人因上述病因於98年4月10日至本
    院急診。於98年4月10日住院，於98年4月11日手術，術式為
    鎖骨骨折開放復位術與韌帶修補術。於98年4月14日出院，
    共住院5天，．．．住院期間需專人看護。．．．於98年10
    月29日住院，於98年10月30日手術，術式為骨內固定物拔除
    術．住院期間需專人看護。於98年11月1日出院，共住院4天
    。」（卷20頁診斷證明書）。是認原告住院期間9日需要看
    護，應可認定。又原告係右鎖骨骨折，與通常四肢無法行動
    自如需全日看護者情況有異，本院認原告並無24小時全日看
    護之必要，而係生活協助之看護。又全日型看護費用每日為
    2,000元、半日型之看護費用每日1,000元，為眾所知之事實
    ，被告就半日看護一般行情為1000元，亦無爭執，則原告於
    上開住院9日依半日看護費用計算，請求相當於看護費之損
    害9,000元，應予准許。
  3.無法工作之損失：
    原告主張其因車禍受傷，休養9個月無法工作，請求以現職
    之每月薪資35,212元，請求給付9個月之未工作損失316,908
    元，然經被告否認。經查：原告鎖骨骨折，自受傷起算6個
    月右手不可提重或右肩不可過度活動，有郭綜合醫院診斷證
    明書可參（卷20頁），是認原告休養6個月，應已足恢復，
    原告主張其休養9個月云云，並無其他資料佐證，自不可採
    。又原告另主張其於車禍時之98年4月時擔任保險業務員，
    然未有任何就職資料或薪資證明，經調閱原告之勞保投保記
    錄，原告於97年3月5日自不動產仲介經紀公司退保，至98年
    12 月8日於台南縣汽車駕駛員職業工會投保，是原告於車禍
    時之98年4月起至99年1月12日於天恩食品有限公司加保前，
    均未有任職公司或企業之勞保投保記錄，是認原告主張休養
    期間其每月薪資為35,212元，亦不可採。然按民事訴訟法第
    222條第2項規定：當事人已證明受有損害而不能證明其數額
    或證明顯有重大困難者，法院應審酌一切情況，依所得心證
    定其數額。查原告原於不動產仲介經紀公司之投保薪資為17
    ,280元，是依該投保薪資認定為原告之每月平均薪資，則自
    原告受傷之98年4月起算6個月期間，其無法工作之損失為10
    3,680元（17,280Ｘ6﹦103,680），其餘部分，於法無據，
    不應准許。
  4.慰撫金部分：
    查原告因本件車禍受有右肩拉傷合併鎖骨骨折與肩鎖韌帶斷
    裂、右膝擦傷等傷害，足認原告精神上受有相當之痛苦。又
    原告原從事不動產仲介，現於天恩食品公司任職，與父母、
    妹妹同住；被告於國小、國中擔任體育老師，與太太同住，
    經兩造陳明在卷，並有兩造稅務電子閘門所得調件明細表在
    卷可參，本院審酌兩造身分、地位、經濟情況、本件事故發
    生經過，與原告傷勢復原所需時間等情狀，認原告請求慰撫
    金以5萬元為適當，逾此部分之請求不應准許。
  (三)再按損害之發生或擴大，被害人與有過失者，法院得減輕賠
    償或免除之，民法第217條第1項定有明文。查本件車禍之發
    生，係因被告貿然迴轉過失較大，原告未注意車前狀況過失
    較輕，已如前述，是原告就本件事故之發生同有過失，又兩
    造均表示同意肇事責任由被告負擔七成、原告負擔三成，是
    本院斟酌上開車禍發生情形及兩造陳述，認原告應負擔本件
    車禍肇事責任百分之30，被告百分之70為適當，即應減輕被
    告賠償金額百分之30。從而，原告得請求被告賠償之金額為
    124,655元，（14,359＋1,040＋9,000＋103,680＋50,000﹦
    178,079，178,079Ｘ(1-0.3)=124,655，元以下四捨五入）
    及遲延利息。
  (四)按保險人依本法規定所為之保險給付，視為被保險人損害賠
    償金額之一部分；被保險人受賠償請求時，得扣除之。強制
    汽車責任保險法第32條定有明文。本件原告已領取強制責任
    險保險給付27,331元，有原告提出之存摺內頁可參（卷33頁
    ），是該保險給付，自應扣除之。則原告得請求被告給付之
    金額為97,324元（124,655－27,331﹦97,324）。
六、綜上所述，原告本於侵權行為之法律關係，經過失相抵及扣
    除強制保險給付後，原告得請求被告賠償之金額97,324元，
    及自附帶民事起訴狀繕本送達翌日即99年3月12日起至清償
    日止，按週年利率百分之5計算之利息，洵無不合，應予准
    許，逾此範圍之請求則無理由，應予駁回。
七、本件訴訟費用，依民事訴訟法第87條第1項確定為1,000元（
    即附帶民事訴訟移送後，追加訴訟標的金額之裁判費），由
    被告負擔10分之1，即100元，餘由原告負擔。又本件所命被
    告給付之金額未逾50萬元，原告勝訴部分，依民事訴訟法第
    389條第1項第5款之規定，應依職權宣告假執行。
八、結論：原告之訴為一部有理由、一部無理由，依民事訴訟法
    第79條、第87條第1項、第389條第1項第5款，判決如主文。
中    華    民    國    99    年    8     月    6     日
                  民事第一庭    法    官  蔡孟珊
以上正本證明與原本無異。
如對本判決上訴，須於判決送達後20日內向本院提出上訴狀，並
依民事訴訟法第77條之16繳交上訴費用。
中    華    民    國    99    年    8     月    6     日
                                書 記 官  吳幸芳

司法院資訊處製作；財團法人民間司法改革基金會備份。
